【裁判字號】    97,交抗,123
【裁判日期】    970318
【裁判案由】    聲明異議
【裁判全文】
臺灣高等法院高雄分院刑事裁定         97年度交抗字第123號
抗  告人即  交通部公路總局高雄區監理所
原處分機關
受處  分人  甲○○
上列抗告人因受處分人違反道路交通管理處罰條例聲明異議案件
，不服臺灣高雄地方法院中華民國97年2 月21日裁定（97年度交
聲字第380號），提起抗告，本院裁定如下：
    主  文
抗告駁回。
    理  由
一、抗告意旨略以：按道路交通管理處罰條例第35條第1 項第1
    款規定：酒精濃度超過規定標準之汽車駕駛人，處新臺幣1
    萬5 千元以上6 萬元以下罰鍰，並當場移置保管該汽車及吊
    扣其駕駛執照1 年。另按同條例第67條第6 項規定：汽車駕
    駛人違反本條例規定，應受吊扣駕駛執照處分，於汽車駕駛
    人係無駕駛執照駕車者，在所規定最長吊扣期間內，不得考
    領駕駛執照。再按考領各類駕照資格及駕照得適用駕駛之車
    種等規定，道路交通安全規則第60、61及62條分別定有明文
    ，即採1 人1 照管理制度，不僅不會造成民眾之不便，歷年
    來並無阻礙，車主及駕駛人之權利亦相對受保障，實務作業
    上考照之資格及核發於考領晉級駕駛執照後，原領有之較低
    一之駕照皆收回作廢，並無保留，不然因駕駛執照之有效年
    限為6 年，領有職業聯結車駕駛執照者如係職業、普通駕駛
    執照皆考領，則幾乎須每年辦理換捕或審驗駕駛執照手續。
    且道路交通管理處罰條例吊扣駕駛執照處分之目的，並非僅
    為處罰違反道路交通管理事件之行為人，尚有暫時禁止行為
    人於道路上駕駛，以免其短期內再犯之意，以避免駕駛人於
    短期內駕駛動力交通車輛行駛於道路而危及一般用路者，諸
    此一考量公眾用路安全之立法，與個人生存、工作權之保障
    ，兩相權衡所保護之利益，堪認上開吊扣駕駛執之規定，尚
    在立法機關之立法裁量權限範圍內，並無顯然侵害受處分人
    之生存權及工作權，實不得因違規駕領有最高級駕照資格即
    有多次駕駛汽車之機會，道路交通管理處罰條例第68條修正
    後刪除吊扣各級照類之規定，當以吊扣受處分人所領有憑以
    許可駕駛汽車行駛道路之汽車駕駛執照。又道路交通安全規
    則及違反道路交通管理事件統一裁罰基準及處理細則等相關
    規定，為交通違規裁罰之裁量依據，現行駕駛執照之管理仍
    採汽、機車照類管理，異議人違規時係駕駛汽車，本案自可
    裁量處罰吊扣異議人違規時所領有之駕駛憑證。而本件受處
    分人酒後駕車違規時所駕駛之自小客車之資格憑證為職業大
    貨車駕駛執照，並非小型車駕駛執照，亦非無照駕駛，則依
    規定吊扣其職業大貨車駕駛執照，於法無不合。是原裁定未
    審酌汽車駕駛人之執照考驗、換發、證照效期與登記等事項
    之管理機制，且未考量確保交通安全之立法意旨，顯有違誤
    ，爰依法提起抗告，請求撤銷原裁定云云。
二、原裁定意旨以：
  (一)異議意旨略以：異議人即受處分人甲○○於民國96年12月26
    日下午下班後跟同事聚會小酌1 杯，回家路上遭警方臨檢酒
    測，當時駕駛自用轎車，然監理站卻要吊扣營業大貨車駕照
    ，懇請撤銷吊扣處分等語。
  (二)按汽車駕駛人，駕駛汽車經測試檢定有酒精濃度超過規定標
    準之情形者，處新臺幣（下同）15,000元以上60,000元以下
    罰鍰，並當場移置保管其車輛及吊扣其駕駛執照1 年，道路
    交通管理處罰條例第35條第1 項第1 款定有明文。而所謂酒
    精濃度超過規定之標準者，依道路交通安全規則第114 條第
    2 款之規定，係指汽車駕駛人飲用酒類或其他類似物後其吐
    氣所含酒精濃度超過每公升0.25毫克或血液中酒精濃度超過
    0.05% 以上者。次按，已領有大貨車駕駛執照者，得駕駛小
    型車、輕型機器腳踏車，道路交通安全規則第61條第1 項第
    3 款規定明確。再按，汽車駕駛人，因違反本條例及道路交
    通安全規則之規定，受吊銷駕駛執照處分時，吊銷其持有各
    級車類之駕駛執照，道路交通管理處罰條例第68條定有明文
    。此規定係於94年12月14日修正公布，並於95年3 月1 日施
    行，而修正前之道路交通管理處罰條例第68條則係規定「汽
    車駕駛人，因違反本條例及道路交通安全規則之規定，受吊
    扣或吊銷駕駛執照處分時，吊扣或吊銷其持有各級車類之駕
    駛執照」，觀其修法意旨，係以「原條文將違規駕駛人所持
    有之各級車類駕駛執照一併吊扣或吊銷，失之過酷，影響人
    民工作及生活甚鉅」為由，而刪除吊扣駕駛人駕駛執照時，
    應吊扣駕駛人持有各級車類駕駛執照之規定，是依現行道路
    交通管理處罰條例，已無得吊扣駕駛人所持有他級駕駛執照
    之依據存在，從而，於為吊扣駕駛人駕駛執照之處分時，自
    僅得吊扣駕駛人違規時所駕駛該級車類之駕駛執照，以限制
    其繼續駕駛該級車類行駛道路之權利，若駕駛人並無該級車
    類之駕駛執照，即無從執行吊扣駕駛執照之處分，而僅係應
    否依道路交通管理處罰條例第22條第1 項規定處罰駕駛人之
    問題。
  (三)經查，異議人於97年1 月26日18時18分許，在飲酒後呼氣酒
    精濃度為每公升0.33毫克（0.33mg/l）之情形下，駕駛車牌
    號碼RX -3533號自用小客車，行經高雄縣路竹鄉○○路540
    之4 號旁，為警攔檢查獲，並由原處分機關就酒後駕車部分
    之交通違規行為裁處罰鍰19,500元、吊扣駕駛執照12個月並
    施以道安講習之事實，業據異議人自承在卷，並有高雄縣政
    府警察局高警交字第NO0000000 號舉發違反道路交通管理事
    件通知單、交通部公路總局高雄區監理所高監自裁字第裁80
    -NO0000000號違反道路交通管理事件裁決書各1 份附卷可稽
    ，是異議人酒後酒精濃度超過規定標準，仍於上開時、地駕
    駛自小客車之違規行為，堪以認定。按行政行為，採取之方
    法所造成之損害不得與欲達成目的之利益顯失均衡，行政程
    序法第7 條第3 款定有明文。異議人並無自小客車駕駛執照
    ，僅有職業大貨車駕駛執照，此有證號查詢汽車駕駛人資料
    1 份在卷可憑，本件異議人係駕駛自小客車違規，依現行道
    路交通管理處罰條例第68條規定，僅得吊扣其小型車普通駕
    駛執照，而不得吊扣駕駛人所持有他級駕駛執照，亦即於為
    吊扣駕駛人駕駛執照之處分時，僅得吊扣駕駛人違規時所駕
    駛該級車類之駕駛執照，以限制其繼續駕駛該級車類行駛道
    路之權利。本件原處分機關吊扣異議人之職業大貨車駕駛執
    照，將造成異議人除不能駕駛自小客車外，亦不能駕駛大貨
    車之結果，則原處分機關採取吊扣異議人職業大貨車駕駛執
    照之方法以達成限制其駕駛自小客車之目的，所造成之損害
    （即異議人喪失繼續駕駛大貨車之權利，甚而使異議人之生
    計遭受影響）已與欲達成目的之利益顯失均衡，復與前揭道
    路交通管理處罰條例第68條之修法意旨不合，已逾越道路交
    通管理處罰條例之規範範圍，與法律保留之原則相悖，自屬
    違法處分。從而，原處分機關關於吊扣異議人駕駛執照12個
    月之處分，僅能吊扣異議人自小客車之駕駛執照，不得代以
    吊扣其職業大貨車之駕駛執照，而異議人既無自小客車駕駛
    執照可供吊扣，該部分處分無法執行，本院即無從予以維持
    ，是異議人提出本件聲明異議，非無理由，原處分機關關於
    吊扣異議人駕駛執照（即異議人僅持有之職業大貨車駕駛執
    照）12個月之處分自應予以撤銷，並由本院就該部分為不罰
    之諭知等語。
三、按汽車駕駛人飲用酒類後其吐氣所含酒精濃度超過每公升0.
    25毫克以上者，不得駕車，道路交通安全規則第114 條第2
    款定有明文。汽車駕駛人，駕駛汽車經測試檢定有酒精濃度
    超過規定標準者，處新臺幣15,000千元以上60,000元以下罰
    鍰，並當場移置保管該汽車及吊扣其駕駛執照1 年，道路交
    通管理處罰條例第35條第1 項第1 款亦有明文。又道路交通
    管理處罰條例第68條之條文內容，經立法院於94年11月23日
    修正通過，總統於94年12月14日以華總一義字第0940019932
    1 號令修正公布，嗣由行政院於95年2 月27日以行政院院臺
    交字第0950082898號令發布定自95年3 月1 日施行，由原條
    文：「汽車駕駛人，因違反本條例及道路交通安全規則之規
    定，受吊扣或吊銷駕駛執照處分時，吊扣或吊銷其持有各級
    車類之駕駛執照」，修正為：「汽車駕駛人，因違反本條例
    及道路交通安全規則之規定，受吊銷駕駛執照處分時，吊銷
    其持有各級車類之駕駛執照」，修正後之新法已將「吊扣」
    之連坐規定排除在外，本件受處分人行為時該條文已修正公
    布施行，自應適用修正後道路交通管理處罰條例第68條之規
    定。
四、另查：
  (一)受處分人於96年12月26日18時18分許，酒後駕駛車牌號碼RX
    -3533 號自小客車，行經高雄縣路竹鄉○○路540 之4 號旁
    ，經警攔查，測得酒後吐氣所含酒精濃度達每公升0.33毫克
    等情，業據受處分人自承在卷，並有舉發違反道路交通管理
    事件通知單各1 紙在卷可憑，職是，受處分人酒後吐氣所含
    酒精濃度既已超過每公升0.25毫克之標準，則受處分人違反
    道路交通管理處罰條例第35條第1 項第1 款規定之事實明確
    ，應堪認定。
  (二)又受處分人係駕駛自小客車，並非駕駛職業大貨車違規，抗
    告人裁處吊扣受處分人駕駛執照（裁決書未載明種類）之處
    分，於裁決書中記載舉發違反法條為交管理處罰條例第35條
    第1 項第1 款，惟依上開業已修正施行之道路交通管理處罰
    條例第68條規定之提案修正理由係「原條文將違法或違規駕
    駛人所持有各級車類之駕駛執照一併吊扣，失之過酷，影響
    人民工作及生活過鉅」等語（見立法院公報第94卷第70期第
    136 頁至第138 頁之院會紀錄暨修正道路交通管理處罰條例
    第68條之立法理由），顯見依修正後道路交通管理處罰條例
    第68條之規定，汽車駕駛人因違反道路交通管理處罰條例及
    道路交通安全規則之規定，受「吊扣」駕駛執照處分時，僅
    能「吊扣」違規當時所駕駛車輛之駕駛執照，不能再「吊扣
    」其持有各級車類之駕駛執照，自為顯明。
  (三)抗告人抗告意旨，以上開情詞，而認本件依道路交通管理處
    罰條例第35條第1 項第1 款規定，吊扣受處分人職業大貨車
    駕駛執照，雖於同條例第68條修正後，吊扣受處分人所領有
    憑以許可駕駛汽車之駕駛執照，仍符合立法意旨云云。但按
    行政行為，採取之方法所造成之損害不得與欲達成目的之利
    益顯失均衡，行政程序法第7 條第3 款定有明文及行政罰法
    第18條規定意旨可資參照，故受處分人於上情若無小型車駕
    駛執照可供吊扣時，吊扣其職業大貨車駕駛執照以代之，雖
    可達成限制受處分人繼續駕駛自小客車之目的，惟亦同時造
    成限制受處分人繼續駕駛職業大貨車之結果，所造成之損害
    已與欲達成目的之利益顯失均衡。且依前開所述修正後即本
    件行為時之道路交通管理處罰條例第68條規規定，其既已將
    「吊扣」各級車類駕照之規定予以刪除，抗告人自不能逕行
    處分吊扣受處分人其他車種之駕駛執照。抗告人因受處分人
    駕駛自小客車而有上開違規行為，因受處分人並小型車駕駛
    執照因而逕行吊扣其職業大貨車駕駛執照，顯已逾越修正後
    道路交通管理處罰條例第68條之規範意涵及範圍。
五、原審因而認抗告人依道路交通管理處罰條例第35 條第1項第
    1 款之規定，裁處吊扣受處分人汽車駕駛執照12個月，尚有
    不當，因而將原處撤銷，並就撤銷部分為不罰之諭知，本院
    經核並無違誤。抗告人以前開情詞，指摘原裁定不當，為無
    理由，應予駁回。
六、據上論結，應依道路交通案件處理辦法第26條，刑事訴訟法
    第412 條，裁定如主文。
中    華    民    國    97    年    3     月    18    日
              刑事第七庭    審判長法  官  莊飛宗
                                  法  官  孫啟強
                                  法  官  邱明弘
以上正本證明與原本無異。
不得再抗告。
中    華    民    國    97    年    3     月    18    日
                                  書記官  曾允志


司法院資訊處製作；財團法人民間司法改革基金會備份。
